【裁判字號】    96,建上更(一),18
【裁判日期】    970227
【裁判案由】    給付工程款
【裁判全文】
臺灣高等法院民事判決              96年度建上更(一)字第18號
上  訴  人  力隆鋁業有限公司
法定代理人  甲○○
訴訟代理人  蘇顯騰律師
被上訴人    中華工程股份有限公司
法定代理人  乙○○
訴訟代理人  李家慶律師
            吳至格律師
上列當事人間給付工程款事件，上訴人對於中華民國91年11月27
日臺灣臺北地方法院91年度訴字第1023號第一審判決提起上訴，
本院於97年2月13日言詞辯論終結，判決如下：
    主  文
原判決關於駁回上訴人後開第2項之訴部分，及該部分假執行之
聲請，並訴訟費用（除確定部分外）之裁判廢棄。
被上訴人應給付上訴人新台幣貳百拾萬千零陸拾伍元，及
其中貳百貳拾萬捌千捌百元部分，自86年7月7日起，另玖萬肆
千貳百陸拾伍元部分，自86年9 月15日起，均至清償日止，按週
年利率5%計算之利息。
第一、二審及發回前第三審訴訟費用（除確定部分外），由被上
訴人負擔。
本判決於上訴人以新台幣柒拾柒萬元為被上訴人預供擔保後得假
執行，但被上訴人如於假執行程序實施前以新台幣貳百拾萬
千零陸拾伍元或等值華僑商業銀行忠孝分行可轉讓定期存單供
擔保，得免為假執行。
    事  實 及 理 由
一、上訴人起訴主張：
  (一)被上訴人向訴外人交通部台灣中區電信管理局（下稱業主）
    承攬「台灣中區電信管理局綜合大樓新建工程」，並將該工
    程其中之「鋁門窗工程物料採購（含安裝）」部分分包公開
    招標，由伊以新台幣（下同）1,270 萬元得標，當時被上訴
    人給投標廠商之單價分析表，係以普通強化玻璃作為合約報
    價及議價減價之基礎，並由被上訴人之中台施工所與伊於民
    國（下同）83年11月30日簽訂「台中綜合大樓新建工程鋁門
    窗採購」之訂購物料合約書（合約編號中台民 ＃009號，下
    稱系爭工程合約），約定由被上訴人向伊採購各式鋁門鋁窗
    等物料，並由伊負責供貨及安裝。詎嗣後於施工時，即發生
    所使用之玻璃規格與型式，究竟為「普通強化玻璃」或「普
    通反射玻璃」之爭議，被上訴人乃於85年5 月17日以中工
    中台發字第 D0717號函申請解決玻璃規格型式與合約有衝突
    之問題，經羅興華建築師事務所於85年5 月21日以華中管
    字第122號函（下稱系爭122號函）說明欄記載：「…二、W4
    、W5、W12 玻璃部分，據來函指稱規格型式與原合約有衝突
    ，經查門窗表有關本工程玻璃部分已註明一律為強化處理，
    門窗立視圖雖註明為8MM普通反射玻璃，仍請依工程協調會
    討論事項結論，修正為8MM強化反射玻璃。…五、本項疑義
    請依前項說明段(二)方式辦理，修正為10MM強化反射玻璃。…
    」等語。伊於獲悉後，經估算若依建築師之修正改為強化反
    射玻璃施工，其成本粗估須增加2,262,600元，乃於85年5月
    30日以85年力字第0503號函致被上訴人中台施工所，請求辦
    理追加合約（其中追加鋁板界面及門窗等共2,018,833元，
    追減鋁窗283,675元，玻璃變更部分應追加2,262,600元，合
    計應追加3,997,808元），以利工程進行。被上訴人嗣於85
    年6月11日以中工中台發字第D0981號函伊，主旨謂：「函
    轉華中管字第122號函文，有關玻璃型式，請依指示辦理
    ，請查照。」等語。伊依約本得拒絕被上訴人指示依變更確
    認後之玻璃規格型式施工，然為免因爭議而遲延工程完工日
    期遭被上訴人罰款或影響被上訴人整體工程之工期，只好在
    兩造未訂追加合約書之前即依被上訴人之指示按變更後之玻
    璃規格型式繼續施工，並已完成玻璃變更追加工程（下稱系
    爭變更追加工程）。而被上訴人於85年8月13日與伊訂立「
    鋁門窗採購追加（材料部分）」之工程合約書（合約編號：
    83 AM830271，本次變更增加金額1,278,875元，變更後總價
    13,978,875元），僅就原來窗型之數量及金額作追加，就玻
    璃部分，因被上訴人與業主尚有爭議，並未列入，伊為保障
    自己之權利，乃於85年8月20日以85年力字第0801號函致被
    上訴人，請求就系爭變更追加工程部分，請辦理變更及追加
    合約價格以利工程進行，應追加金額為2,807,348元。而系
    爭工程已於86年7月7日完成復驗，驗收完畢。被上訴人就系
    爭工程之工程款，除系爭變更追加部分之工程款外，已支付
    伊完畢，就系爭變更追加部分之工程款，則表示本案爭議待
    與業主協調或訴訟爭取後始予以支付云云，拖延近2年，未
    見解決。惟系爭變更追加合約既經兩造意思表示合致而生效
    ，被上訴人自應依約給付系爭變更追加工程款。又依兩造所
    訂立之訂購物料合約約定付款辦法為：「本案無預付款，材
    料進場安裝完成後，依材料實值95 %計價，其餘5%為保留款
    ，俟業主驗收合格後，除扣除合約總價1%為保固金外，其餘
    一次無息發還。」，而依鋁門窗採購追加工程（材料部分）
    合約之補充說明書第12條約定，保固期限為2年，本件工程
    於86年7月7日經複驗通過驗收，依上開約定，被上訴人自86
    年7月7日起即有給付伊系爭變更追加工程款95%之義務，自
    86年9月15日起即有給付伊系爭變更追加工程款4%之義務，
    自88年9月15日起即有給付伊該工程保固款1%之義務，核算
    其金額，被上訴人給付伊99%之變更追加工程款金額2,333,
    066元及1%之工程保固款23,566元，合計共2,356,632元。若
    認系爭變更追加合約未經兩造意思表示合致，則被上訴人亦
    屬無法律上之原因而受有利益（即因玻璃工程部分變更為反
    射強化玻璃而享有對業主請求給付變更追加工程金額之權利
    ），而致伊受到損害，構成不當得利，亦應返還其不當得利
    予伊，則伊亦得依不當得利返還請求權，請求被上訴人返還
    該系爭變更追加工程款金額2,332,766元及保固款23,566元
    ，合計共2,3 56,632元。於原審爰聲明：先位聲明：(1)被上
    訴人應給付上訴人2,356,632元，及其中2,238,880元部分，
    自86年7月7日起，另94,265元部分自86年9月15日起，另
    23,566元自88年9月15日起均至清償日止，按年息5%計算之
    利息。(2)願以現金或等值之台灣銀行台中分行之可轉讓定期
    存單供擔保，請准宣告假執行。備位聲明：(1)被上訴人應給
    付上訴人2,356,632元，及其中2,238,880元部分，自86年7
    月7日起，另94,265元部分自86年9月15日起，另23,566元自
    88年9月15日起均至清償日止，按年息5%計算之利息。(2)願
    以現金或等值之台灣銀行台中分行之可轉讓定期存單供擔保
    ，請准宣告假執行。
  (二)關於系爭工程有無變更或追加工程部分？
  (1)依上訴人提出之業主所委託之羅興華建築師事務所於85年 4
    月針對上訴人有關玻璃種類疑義所發之華中管字第88號函
    內容記載：「一、D13、D14、D15室內鋁固定窗部分為5mm厚
    清玻璃。二、W4、W5、W6、W12為8mm 厚T.G『強化反射玻璃
    』。三、W9為12mmT.G 強化清玻璃，W10、W11為10mm『強化
    反射玻璃』。四、CW1、CW2為12mm厚T.G強化清玻璃，CW3為
    8mm厚T.G『強化玻璃』。」（南投院卷76頁）顯示普通強化
    玻璃、強化反射玻璃二者並不相同，故上開訂購物料合約書
    之附件「門窗表(一)、(二)」中，關於本工程玻璃部份係註明為
    「強化玻璃」，上開訂購物料合約書所附之「門窗圖說(三)、
    (四)」部分，有關門窗立視圖註明所使用之玻璃為「8mm厚T.
    G 普通反射玻璃」，顯然係指二不同規格之玻璃，從而依前
    揭「採購比價須知補充說明」第13條：「本採購合約及其附
    件等規定若有互異或牴觸之處，依本公司之解釋為準」，以
    及訂購物料合約書附件「中華工程股份有限公司訂購物料合
    約書補充條款」第2條、第6條、第20條、第21條及第24條：
    「甲方與乙方簽訂之合約書，其各項附件、圖說、文件、補
    充條款等，視同合約之部分，與合約具同等效力」規定，兩
    造合約中就玻璃規格之約定確有互異之處，自應依被上訴人
    方面之解釋為斷。
  (2)雖依羅興華建築師事務所系爭第122 號函係記載：「．．二
    、W4、W5、W12 玻璃部分據來函稱型式與合約有衝突，經查
    門窗表有關本工程玻璃部分已註明一律為強化處理，門窗立
    視圖雖註明為8M/M厚普通反射玻璃，仍請依工程協調會討論
    事項結論，修正為8M/M厚T.G 強化反射玻璃」等語（見南投
    院卷77頁），上訴人著重在「修正」2 字，認已同意變更追
    加，被上訴人則辯稱僅解釋問題，實際未變更等語而產生字
    義不明之情等語，惟查普通強化玻璃、強化反射玻璃二者並
    不相同，已如前述，故無論羅興華建築師事務所系爭第 122
    號函如何解釋，均得確定上開門窗表或門窗立視圖均未註明
    玻璃為強化反射玻璃，僅有可能是強化玻璃或普通反射玻璃
    ，從而上開建築師所函謂「修正為強化反射玻璃」一語，應
    顯示被上訴人的確希望裝設的為強化反射玻璃，而復因普通
    強化玻璃、強化反射玻璃之不同，實際上玻璃規格確有變更
    之事實，故解釋上應認上開 122號函建築師已同意玻璃規格
    變更為強化反射玻璃。
  (3)再被上訴人復於85年6月11日以中工中台發字第D0981號函
    通知上訴人，主旨為：「函轉 (85)華中管字第122號函文，
    有關玻璃型式，請依指示辦理，請查照。」，可見被上訴人
    已接受業主及建築師關於變更原來合約之玻璃規格與型式之
    要求，轉而要求上訴人依該指示辦理。故應認兩造間就玻璃
    規格已有變更追加之合意。
  (4)原審判決亦認定兩造間就玻璃規格已有變更追加之合意。
  (5)被上訴人就其與業主中華電信股份有限公司間所訂之「台灣
    中區電信管理局綜合大樓新建工程」合約，就系爭工程之玻
    璃規格是否已有變更追加部分發生爭訟，被上訴人於該事件
    亦主張系爭工程之玻璃規格已有變更追加，業經台灣台北地
    方法院86 年度重訴字第589號請求給付工程款事件民事判決
    認定系爭工程有變更追加，並於理由欄第五、(三)、10點以下
    中認定：『「序號20「玻璃厚度及型式」2,608,090元：
    （略）。
    鑑定報告鑑定：依設計圖說之門窗表(二)之規定圖內所刊材
      料標示與合約標單規範等具同等效力，不符部份以本圖為
      準（鑑定報告書第3冊第27 頁），而依估價明細表之項目
      均記載為8mm 強化安全玻璃，而建築師指示使用之厚度及
      型式均與估價明細表所用之項目不同，有增為10mm，有增
      為12mm，（參鑑定報告書第28頁）屬強化反射玻璃。
    本院（按即台北地院）認定：按參加人（即羅興華建築師
      ）自承其就玻璃窗型式圖說有不同之記載，則原告（即本
      件被上訴人）主張其依參加人指示施作，即無違反施工說
      明書第16條，又原告據以估價之定報告為可採，此部分費
      用為2,608,090元。』等語。
  (6)業主中華電信股份有限公司於台北地院 86年度重訴字第589
    號請求給付工程款事件中，就本件系爭工程之「玻璃厚度及
    型式」2,60,890元部分，並未上訴爭執，此觀諸92年5 月27
    日本院88年度重上字第4號民事判決之記載自明（見本院 92
    年上字第211號卷第106頁以下）。
  (三)關於變更工程之追加工程款，其請求權是否已罹於兩年消滅
    時效？部分：
  (1)「消滅時效，因左列事由而中斷：一、請求。二、承認。三
    、起訴。」、「時效中斷者，自中斷之事由終止時，重行起
    算。」民法第129條第1項及第137條第1項分別定有明文。又
    「債務人於時效完成後所為之承認，固無中斷時效之可言，
    惟民法第147 條僅就時效利益之預先拋棄加以禁止，則於時
    效完成後拋棄時效之利益，顯非法之所禁。債務人知時效完
    成之事實而為承認者，其承認自可認為拋棄時效利益之默示
    意思表示，時效完成之利益一經拋棄，即回復時效完成前之
    狀態，債務人不得再以時效業經完成拒絕給付。」（最高法
    院26年渝上字第353號判例參照）、「民法第129條第1項第2
    款所謂之承認，為認識他方請求權存在之觀念表示，僅因債
    務人一方行為而成立，此與民法第144條第2項後段所謂之承
    認，須以契約為之者，性質迥不相同。又債務人於時效完成
    後，所為之承認，固無中斷時效之可言，然既明知時效完成
    之事實而仍為承認行為，自屬拋棄時效利益之默示意思表示
    ，且時效完成之利益，一經拋棄，即恢復時效完成前狀態，
    債務人顯不得再以時效業經完成拒絕給付。」（最高法院50
    年台上字第2868號判例參照）、「消滅時效因請求、承認、
    起訴而中斷。所謂承認，指義務人向請求權人表示是認其請
    求權存在之觀念通知而言，又承認不以明示為限，默示的承
    認，如請求緩期清償、支付利息等，亦有承認之效力。」（
    最高法院51年台上字第1216號判例參照）、「上訴人所欠被
    上訴人貨款6萬元，既以所得佣金3千元抵償其一部分，自係
    對被上訴人為請求權存在之承認，依民法第129條第1 項第2
    款，被上訴人之請求權消滅時效即因而中斷。」（最高法院
    60年台上字第1948號判例參照）。
  (2)本件，上訴人於原審起訴狀第三點即已載明：「而系爭工程
    經被告86年3 月26日 (86)中工中台發字第D0437號函准予展
    延至86年2 月20日止完成（如原審證11），並於86年7月7日
    完成復驗，驗收完畢。被告就系爭工程之工程款，除玻璃變
    更追加部分之工程款外，亦已支付原告完畢，就玻璃變更追
    加部分之工程款，則表示本案爭議待與業主協調或訴訟爭取
    後始予以支付云云，拖延近二年，未見解決，原告不得已又
    於88年6月23日以 (88)力字第0602號函致被告中華公司中台
    施工所，主旨謂：「為〝電信局台中綜合大樓工程〞鋁門窗
    工程有關玻璃規格變更追加金額2,243,970 元，貴公司一直
    未見處理，因該工程驗收已近2 年，故請儘速支付，以利結
    案，敬請查照。」等語（如原審證12，按明細表所列數量有
    誤），被告中華工程公司之中台工務所仍然於88年7月8日
    中工中台發字第D0 -1100號函知原告，主旨謂：『有關貴公
    司承攬本所「台中綜合大樓新建工程鋁門窗採購合約」，對
    於鋁窗玻璃規格變更，衍生追加工程款案，詳如說明，請
    查照。』說明：『「台中綜合大樓新建工程」目前仍與業主
    進行訴訟中，待訴訟結果確定後，本所再知會貴公司商討如
    何處理款項問題。』（如原審證13）嗣原告於89年9月19 日
    再以力字第0901號函催告被告，被告仍於89年9 月28日以
    中工中台發字第 D0-1343號函知原告，重申前旨，並於說
    明：「本案目前仍與業主進行訴訟中，待訴訟結果確定後，
    再據以辦理貴公司追加工程款事宜。」（如原審證十四），
    嗣原告於90年6月13日再以 (90)力字第0603號函催告被告，
    被告仍於89年6 月22日以（90）中工中台發字第D0-819號函
    知原告，重申前旨，並於說明：「本案因訴訟中仍有爭議，
    故仍俟訴訟完成後再據以辦理。」（如原審證15），原告見
    被告無解決問題之誠意，不得不提起本件訴訟，請求被告應
    給付玻璃變更規格型式部分所增加之工程款及遲延利息。」
    等語。凡此，有兩造互相往來之上開函件附卷可證，乃原判
    決就上開書證之內容及性質為何？以及是否構成債務人承認
    而中斷時效暨時效重行起算等情，並未詳為斟酌審認，於法
    顯有未合。
  (3)按消滅時效因請求而中斷，又時效因請求而中斷者，若於請
    求後6個月不起訴，視為不中斷。民法第129條第1項第1款及
    第130 條分別定有明文。本件，兩造間就系爭「台中綜合大
    樓工程鋁門採購」工程及其玻璃規格變更追加工程，固於86
    年7月7日完成驗收，其工程款之請求權時效原應於88年7月7
    日逾兩年而消滅，然上訴人既於88年6月23日以 (88)力字第
    0602號函致被告中華公司中台施工所，催告其支付玻璃規格
    變更追加工程費用等語，此項請求自有中斷時效之效力，並
    於中斷時效期間，被上訴人就上開玻璃規格變更追加工程費
    用債務，亦已為承認，而具有中斷時效之效力。乃原判決未
    查明及此，仍認上訴人之工程款之請求權時效至88年7月7日
    已逾2年而消滅云云，於法顯有未合。
  (4)又被上訴人中華工程公司之中台工務所於收到上訴人之上開
    給付工程款請求催告函之後，於88年7月8日中工中台發字
    第D0 -1100號函知原告，主旨謂：『有關貴公司承攬本所「
    台中綜合大樓新建工程鋁門窗採購合約」，對於鋁窗玻璃規
    格變更，衍生追加工程款案，詳如說明，請  查照。』說明
    ：『「台中綜合大樓新建工程」目前仍與業主進行訴訟中，
    待訴訟結果確定後，本所再知會  貴公司商討如何處理款項
    問題。』等語，核其真意，係指因鋁窗玻璃規格變更，衍生
    追加工程款案，被上訴人仍與業主中華電信股份有限公司有
    爭執，目前訴訟進行中，請上訴人待訴訟結果確定後，被上
    訴人再知會上訴人商討如何處理款項問題。換言之，若業主
    中華電信股份有限公司有支付被上訴人該筆鋁窗玻璃規格變
    更之款項，其一定會支付上訴人，若業主不支付被上訴人該
    筆款項，且被上訴人之訴訟敗訴確定，則被上訴人與上訴人
    間就該筆款項如何支付，到時侯再商討解決。由此觀之，被
    上訴人上開發函內容之真意，顯然有請求上訴人同意「緩期
    清償」之意（即請求上訴人同意待訴訟結果確定後再處理款
    項問題），依上引最高法院51年台上字第1216號判例意旨，
    被上訴人上開函意旨，顯然具有「默示承認」之性質，仍具
    有承認上訴人工程款債權之效力，且此項承認並不以「明示
    」或「書面契約」為要件（最高法院50年台上字第2868號判
    例參照）。乃原判決僅就該函形式上之文字內容觀察，認被
    上訴人並無承認上訴人請求權之意思，甚而被上訴人並未因
    此與上訴人簽訂「書面契約」，顯然被上訴人應確無承認之
    意思云云，其自由心證職權之行使及適用法律之見解，均有
    違誤。
  (5)又退步言，縱如原判決所認定上開被上訴人於88年7月8日所
    發中工中台發字第D0 -1100號函，並無承認上訴人請求權
    之意，然嗣後上訴人又曾再於89年9月19日再以力字第090
    1號函催告被上訴人給付工程款，被上訴人仍於89年9月28日
    以中工中台發字第D0 -1343號函知上訴人，重申前旨，並
    於說明：「本案目前仍與業主進行訴訟中，待訴訟結果確定
    後，再據以辦理貴公司追加工程款事宜。」，嗣上訴人於90
    年6 月13日再以力字第0603號函催告被上訴人，被上訴人
    仍於89年6月22日以中工中台發字第D0- 819號函知原告，
    重申前旨，並於說明：「本案因訴訟中仍有爭議，故仍俟訴
    訟完成後再據以辦理。」等語。基此，被上訴人就系爭玻璃
    變更規格型式部分所增加之工程款及遲延利息部分，於上訴
    人屢次發函請求付款時，均一再重申「因該案被上訴人與業
    主仍在進行訴訟中，待訴訟結果確定後，再據以辦理上訴人
    公司追加工程款事宜。」等語，可見被上訴人就該項工程款
    已一再為承認，並請求上訴人俟待訴訟結果確定後，再據以
    辦理上訴人公司追加工程款事宜，其回函之意旨，若無請求
    緩期清償默示承認之意，為何不明確表示時效已消滅，而拒
    絕給付？故本件系爭追加工程款之請求權時效，應於被上訴
    人寄發上開函件時，因承認而重行起算，其請求權時效並未
    逾兩年而消滅。又依最高法院26 年渝上字第353號判例及50
    年台上字第2868號判例意旨，債務人知時效完成之事實而為
    承認者，其承認自可認為拋棄時效利益之默示意思表示，時
    效完成之利益一經拋棄，即回復時效完成前之狀態，債務人
    不得再以時效業經完成拒絕給付。本件，原判決亦顯然未查
    明斟酌被上訴人後續所發之存證信函內容，是否具有請求緩
    期清償之默示承認性質，且其承認是否具有拋棄時效利益之
    默示意思表示？以及時效完成之利益一經拋棄，是否即回復
    時效完成前之狀態等情？其自由心證職權之行使及適用法律
    之見解，均有違誤。
  (6)再者，上訴人於原審提出上開兩造間之書信往來，原預計上
    訴人之請求之時效並無消滅之問題，然原判決竟以時效已消
    滅而為上訴人敗訴之判決，故上訴人於接到判決書之後，更
    為積極徹底查明兩造間就本件工程之往來紀錄，而發現被上
    訴人就本件工程，曾於87年2月2日給付上訴人51 5,158元，
    並簽發同面額到期日87年1 月22日付款人中信銀雙和分行、
    帳號000000000、票據票碼AH0000000之支票一紙交付上訴人
    (兌現日87年2月10日)，又於89年2月3日給付上訴人143,700
    元，並簽發同面額到期日89年3月8日、付款人彰化銀行北門
    分行、帳琥00-0000000、票據票碼AK0000000號之支票1紙交
    付上訴人 (兌現日89年3月9日)。凡此，有上開支票2紙可證
    ，請求鈞院向各該銀行函調查2 紙支票，以資證明。基此，
    被上訴人就本件工程遲至89年2月3日，仍就本件系爭工程有
    陸續支付上訴人一部工程款之事實，甚為明確。依最高法院
    63年台上字第1948號判例：「上訴人所欠被上訴人貨款六萬
    元，既以所得佣金3 千元抵償其一部分，自係對被上訴人為
    請求權存在之承認，依民法第129條第1項第2 款，被上訴人
    之請求權消滅時效即因而中斷。」之意旨，系爭工程款之時
    效請求權，已因被上訴人一部清償而承認上訴人之請求權，
    其上訴人之請求權消滅時效因而中斷，其拒絕給付，顯無理
    由。
  (四)關於系爭工程如有變更或追加工程，其追加或變更之金額多
    少？如何計算？上訴人依契約是否得請求？
  (1)按就系爭工程之「玻璃厚度及型式」變更追加之金額多少？
    於台灣台北地方法院86 年度重訴字第589號中華工程股份有
    限公司與中華電信股份有限公司間請求給付工程款事件中，
    業已送請鑑定機關中華民國建築技術學會鑑定其金額為2,60
    8，090元，並經該事件之民事判決採認此項金額。本件，上
    訴人援用該是件之民事判決書及鑑定報告。
  (2)兩造工程如有變更，上訴人所得請求之工程款應如何計算？
    上訴人主張依原合約之所約定之「8MM 厚強化玻璃」施作，
    其總金額為2,633,100元，而若依業主指示施作8MM或10MM或
    12MM 之強化反射玻璃施作，其總金額為4,989,732元，故如
    認定本件系爭工程有變更追加，變更型式及規格後之玻璃施
    作金額 (含追加樘數數量)為4,989,732元，減去原合約之玻
    璃金額2,633,100元後，追加玻璃施作金額為2,356,632元。
    其詳如「中華工程股份有限公司中區電信管理局綜合大樓玻
    璃變更明細表」所示 (如上證3)。
  (3)至於上訴人主張普通強化玻璃及反射強化玻璃之單價，其依
    據及理由，茲敘述如左：
    關於普通強化玻璃之單價，乃係依照兩造原合約所列之普
      通強化玻璃，由上訴人委由尚玻企業有限公司先行出具「
      估價單」報價（如原證18），再依該「估價單」加計百分
      之16至百分之20之價格，據以向被上訴人報價。至於何以
      提高百分之16至百分之29之價格，乃係上訴人除須支付發
      包之成本外，尚須再支出工程監督、管銷及稅捐等費用及
      上訴人應得之利潤，故該提高之價格，尚屬合理。況有該
      項提高之價格，在本件作為反射強化玻璃扣抵之差價，反
      而對被上訴人有利。
    至於反射強化玻璃之單價，乃係上訴人就該變更追加工程
      另行發包於第三人尚玻企業有限公司承做，而根據上訴人
      與尚玻企業有限公司於85年8 月22日所訂「承攬安裝合約
      」（如原審證17）所定之單價（即上訴人發包之最低成本
      ）作為基礎，再加計2 成之價格，作為本件上訴人向被上
      訴人請求給付之反射強化玻璃之單價。至於何以提高2 成
      價格，乃係上訴人除須支付發包之成本外，尚須再支出工
      程監督、管銷及稅捐等費用及上訴人應得之利潤，故提高
      二成之價格，尚屬合理。此觀諸被上訴人對中華電信股份
      有限公司之起訴狀附件2 ：「第二次變更設計請求金額及
      各該項目文件」第20項「玻璃厚度及型式」請求金額為「
      2,527,956元」，比上訴人起訴請求金額「2,356,632元」
      亦多7.2 %，又依上開台灣台北地方法院86 年度重訴字第
      589 號中華工程股份有限公司與中華電信股份有限公司間
      請求給付工程款事件，法院認定此部分之費用為2,608,09
      0元，亦比上訴人起訴請求金額「2,356,632元」多10.67%
      。足見上訴人之請求，尚屬合理。又上訴人就上開工程確
      實有以上開金額發包於第三人尚玻企業有限公司承做，除
      有上開「承攬安裝合約」可證，並有尚玻企業有限公司之
      發票明細表一紙及請款發票8紙可證（如原審證19）。
    依台灣台北地方法院88 年度重訴字第459號原告中華工程
      股份有限公司與被告中華電信股份有限公司及參加人羅興
      華即羅興華建築師事務所間給付工程款事件之民事判決書
      所示，該案有送請鑑定機關鑑定，就玻璃型式及規格、數
      量有變更追加之情形，鑑定其變更追加金額為 2,608,090
      元。顯然比上訴人所請求之金額高251,458元。
二、被上訴人則抗辯：
  (一)本件工程之玻璃規格與型式，並無變更追加之情事，上訴人
    請求被上訴人給付玻璃變更規格型式部分所增加之工程款及
    遲延利息，顯無所據：
  (1)上訴人雖主張訂購物料合約書之附件「門窗表(一)、(二)」及「
    門窗圖說(三)、(四)」（參原審原告證1 ）中，兩者所指定之玻
    璃型式規格顯有互相矛盾之處云云，惟上訴人就該等文件中
    玻璃規格與型式規定不一之情形，原即應於投標時請求被上
    訴人及業主澄清釋疑，以釐清合約文件真意，並估算其工程
    施作成本，不應於得標施作時，始爭執業主指示施作之玻璃
    規格與合約所定規格不符，而主張原來合約之玻璃規格與型
    式業已變更，應予追加工程款。況兩造間有關「台中綜合大
    樓新建工程鋁門窗採購」合約之訂購物料合約書中之附件「
    採購比價須知補充說明」第18條業已明定「本案以總價決標
    、總價結算，材料項目及數量如有誤計或漏列均不予調整，
    但有變更設計僅就變更部分予以加減帳結算，承商不得提出
    任何異議」（參原告證1 ），可知除兩造就本工程辦理變更
    設計外，上訴人均應依合約總價承作本工程，而不得藉詞加
    價。本件玻璃規格與型式之爭議，核其性質，僅屬合約解釋
    之問題，本件尚不構成變更設計。
  (2)再依前揭「採購比價須知補充說明」第13條：「本採購合約
    及其附件等規定若有互異或牴觸之處，依本公司之解釋為準
    」，以及訂購物料合約書附件「中華工程股份有限公司訂購
    物料合約書補充條款」第2條、第6條、第20條、第21條及第
    24條：「甲方與乙方簽訂之合約書，其各項附件、圖說、文
    件、補充條款等，視同合約之部分，與合約具同等效力」、
    「乙方應按甲方及業主之圖說辦理，如有未經明示之處，乙
    方隨時詢問甲方現場監督人員解釋辦理，不得藉詞推諉或申
    請加價」、「甲方與業主簽訂之契約內有關圖說，應視為合
    約之範圍」、「本合約書及各有關附件等，如對同一事項有
    兩種以上之規範或有疑問時，應以甲方之解釋為準…乙方不
    得異議」、「材料規範應以業主、建築師設計規範為準」（
    參原告證1 ）等規定可知，上訴人依兩造間合約，本即負有
    依合約所附之門窗圖說及門窗表規定施工之義務。查本件係
    因被上訴人於85年4 月間，就玻璃型式與規格之疑義向業主
    申請釋義，業主乃委託羅興華建築師回函指示應施作之玻璃
    規格與型式，該等回函已清楚表明係依門窗表及門窗圖說之
    規定，判斷本工程應採用何種型式規格之玻璃（參見原告證
    4至證6），是業主之指示並未逸脫門窗表及門窗圖說之規定
    。上訴人僅以回函中曾使用「修正」之字眼，認已變更契約
    原意，及已修正變更設計云云，顯有未洽。
  (二)上訴人追加工程款之請求權亦已罹於兩年消滅時效：
  (1)按，依民法第127 條規定，承攬人之報酬及製造人所供給之
    商品之代價，其請求權因兩年間不行使而消滅。而依民法第
    127條第7款及同法第128 條之規定可知，時效應自「可行使
    時」起算，又民法第128 條規定，消滅時效自請求權可行使
    時起算，所謂請求權可行使時，乃指權利人得行使請求權之
    狀態而言。至於義務人實際上能否為給付，則非所問」，最
    高法院63年台上第1885號著有判例。另依工程實務慣例，如
    承攬報酬係依工程進度給付，則請求權時效應自承攬人按其
    完成各項工程時起算（被上證2 號）。本件上訴人請求者，
    既為變更設計部分之工程款，故該部分之工程款應自變更設
    計部分完成，即玻璃安裝完畢即得請求；縱或不然，承攬報
    酬至遲亦應以工作物交付即工程完工甚或驗收時，作為認定
    承攬人承攬報酬請求權之起算時點。查上訴人與被上訴人間
    之系爭工程至86年7月7日即已完工驗收，此為兩造所共認之
    事實，乃本件上訴人竟遲至90年8月8日始提起本件訴訟，自
    已罹於時效。
  (2)至上訴人雖主張其請求權之時效業因被上訴人之承認而中斷
    云云，惟按民法第129條第1項第2 款所稱之承認，乃債務人
    向請求權人表示認識其請求權存在之觀念通知。查本件「就
    有爭議之玻璃變更部分，被告…拒不與原告訂立追加合約」
    ，業為上訴人於其起訴狀所自承。故就系爭玻璃變更部分，
    兩造間顯未達成任何之合意，遑論被上訴人如何能認識其請
    求權存在，進而為觀念之通知？實則，細繹被上訴人於該函
    中所述，亦均僅在敘明因被上訴人與業主仍在訴訟中，故須
    待訴訟結果確定後，再處理與上訴人間是否應辦理追加工程
    款之問題。至系爭工程是否應辦理追加工程款，雙方並無任
    何共識，更無任何上訴人所稱被上訴人請求緩期清償，進而
    推論被上訴人已承認上訴人追加工程款之請求權存在之事實
    。詎上訴人率為主張被上訴人已為認識其請求權存在之觀念
    通知，進而被上訴人為時效抗辯之拋棄云云，實屬無稽。
  (3)且按民法第129條第1項第2 款所稱之承認，亦僅限於請求權
    時效消滅前為之，始有中斷時效之可言。如請求權消滅時效
    業已完成，債務人則須以契約承認債務人請求權之存在，始
    屬拋棄時效利益，此觀諸民法第144條第2項規定甚明，另最
    高法院50年台上第2868號判例亦表明斯旨。查本件工程於86
    年7月7日既已完工驗收，則上訴人之請求權，至88年7月7日
    即因時效完成而消滅，而其間被上訴人則並無任何承認上訴
    人追加工程款之請求權存在之表示。至被上訴人雖曾於88年
    7 月8日以中工中台發字第DO-1100號函告知上訴人：「台
    中綜合大樓新建工程目前仍與業主進行訴訟中，待訴訟結果
    確定後，本所再知會貴公司商討如何處理款項問題。」惟姑
    先不論該函並無任何承認上訴人請求權存在之意思；實則上
    訴人請求權之消滅時效於當時亦業已完成，故上訴人如主張
    該函係構成民法第144條第2項後段所稱之承認，依前揭民法
    之規定及法院實務之見解，亦須以契約為之。茲兩造間既無
    任何以契約承認上訴人請求權存在之事實，則上訴人自不得
    以該函即率謂被上訴人拋棄時效利益。
  (4)系爭工程於86年7月7日即已完工驗收，故上訴人至遲應於88
    年7月6日前行使其權利，已如前述。至其間上訴人雖曾於88
    年6 月23日向被上訴人請求支付系爭工程款，然其既怠於在
    請求後6個月內起訴，而係於90年8 月8日始提起訴訟，則依
    民法第130 條規定，自亦不生中斷時效之效力。上訴人既係
    權利上之睡眠者，依民法第144條第1項規定，被上訴人拒絕
    給付該工程款，自無違誤。
  (5)查民法上消滅時效制度之存在，無非係基於：1.保護債務人
    ，避免因時日久遠，舉證困難，致遭受不利益；2.尊重現存
    秩序，維護法律和平；3.權利上之睡眠者，不值保護；4.簡
    化法律關係，減輕法院負擔，降低交易成本等理由，故民法
    乃特設消滅時效制度，以免請求權永久存在，反足以妨礙社
    會經濟之發展。依民法第142 條規定，時效之規定乃強行規
    定，不得加長或減短，是權利人自應注意相關之消滅時效期
    間，並適時行使其權利，以免其權利罹於時效；否則，權利
    人長期在權利上睡眠者，自不值得法律再加以保護。
  (三)最高法院發回意旨援引「債務人於債權人起訴前，與債權人
    協議拋棄時效抗辯權惟保留其餘抗辯權，既為其處分權所得
    支配範圍，自有拘束兩造及法院之效力。如債務人違反其協
    議，於訴訟上仍為時效完成之抗辯者，即難謂非違反誠信原
    則」之詞，乃全文引自於95年台上字第1087號最高法院判決
    ，而該案件事實乃當事人雙方約定為避免訟累而書面協議延
    展時效6 個月以利雙方和解，惟之後和解不成，故一方當事
    人於原時效經過後、延展時效經過前提起訴訟，而遭另一方
    當事人為時效抗辯，而因此有拋棄時效抗辯權卻又主張時效
    抗辯權等違反誠信原則之情事。惟：
  (1)於本案中，被上訴人向來否認上訴人得請求該工程追加款項
    ，因此被上訴人歷經上訴人歷次來函詢問，均以「台中綜合
    大樓新建工程目前仍與業主進行訴訟中，待訴訟結果確定後
    ，本所再知會貴公司商討如何處理款項問題」回覆，意即被
    上訴人之真意乃認為上訴人並無此款項之請求權，惟因被上
    訴人當時仍繫屬該項訴訟，因此待解決訴訟後再與上訴人商
    討該項款項紛爭之解決，因此雙方既未協議約定延展該時效
    、更無承認上訴人有該款項請求權之存在，最高法院未審酌
    事實有別、更未考量當事人之真意而拘泥於所用之辭句即發
    回，實屬率斷。
  (2)再者，「解釋意思表示端在探求表意人為意思表示之目的性
    及法律行為之和諧性，解釋契約尤須斟酌交易上之習慣及經
    濟目的，依誠信原則而為之。關於法律行為之解釋方法，應
    以當事人所欲達到之目的、習慣、任意法規及誠信原則為標
    準，合理解釋之，其中應將目的列為最先，習慣次之，任意
    法規又次之，誠信原則始終介於其間以修正或補足之」（最
    高法院88年台上字第1671號判決參照），因此法律行為之解
    釋方法，仍應以當事人真意之目的解釋為主，而以誠信原則
    補足之，本案中被上訴人之真意既自始否認該款項之存在，
    則於上訴人請求權罹於時效後主張時效抗辯，自符誠信原則
    之合理解釋。
  (3)另按時效制度，係為維持社會秩序與交易安全之安定而設，
    時效完成後，我民法第144條第1項規定債務人得拒絕給付，
    此為法律賦予之權利，不保護權利上之睡眠者，該抗辯權之
    行使，在訴訟上訴訟外，均得為之。是故，被上訴人即使於
    訴訟外未主張時效完成，於訴訟中行使法律賦與之拒絕給付
    抗辯權，與誠信原則無違，亦無權利失效原則之適用，且被
    上訴人乃因上訴人時效經過後，本於法律賦予之權利行使時
    效抗辯，係屬為維護權利依法行使，尚非以損害他人為目的
    ，實難認有權利濫用或違反誠信原則之情事（最高法院91年
    台上字第904號、88年台上字第3006號、88年台上字第70 號
    、85年台上字第902號等判決參照）等語，並聲明駁回上訴
    人之訴及假執行之聲請。
三、原審駁回上訴人之請求，上訴人不服，提起上訴，本院更審
    前判決被上訴人應給付上訴人23,566元自88年9 月15日起至
    清償日止，按年息5%計算之利息，而駁回上訴人其餘之訴。
    上訴人不服，提起上訴，經最高法院發回更審。上訴人於更
    審時原聲明：先位聲明：(一)原判決除確定部分外廢棄。(二)被
    上訴人應給付上訴人2,333,066元，及其中2,238,880元部分
    ，自86年7月7日起，另94,265元部分自86年9 月15日起，均
    至清償日止，按年息5%計算之利息。(三)願以現金或等值之台
    灣銀行台中分行之可轉讓定期存單供擔保，請准宣告假執行
    。備位聲明：(一)原判決除確定部分外廢棄。(二)被上訴人應給
    付上訴人2,333,066元，及其中2,238,880元部分，自86年 7
    月7日起，另94,265元部分自86年9月15日起，均至清償日止
    ，按年息5%計算之利息。(三)願以現金或等值之台灣銀行台中
    分行之可轉讓定期存單供擔保，請准宣告假執行。嗣就本金
    部分減縮為2,333,065 元，及其中2,238,880 元部分減縮為
    2,238,800元（見本院卷83、85 頁），核屬減縮聲明，依民
    事訴訟法之規定，並無不合，應予准許。被上訴人則答辯聲
    明：(一)上訴駁回。(二)如受不利判決，願以現金或等值之華僑
    商業銀行忠孝分行可轉讓定期存單為擔保，請准宣告免為假
    執行。
四、兩造不爭執之事項：
  (一)被上訴人承攬業主「台灣中區電信管理局綜合大樓新建工程
    」，兩造於83年11月30日簽訂系爭工程合約，由被上訴人將
    「鋁門窗工程物料採購（含安裝）」轉包上訴人施作，約定
    由被上訴人向上訴人採購各式鋁門鋁窗等物料，並由上訴人
    負責供貨及安裝。
  (二)被上訴人於85年4月25日以（85）中工中台發字第D0664號函
    羅興華建築師，經羅興華建築師事務所於85年4 月20日以
    華中管字第88號函覆，說明欄記載：「…二、W4、W5、W6、
    W12為8M/M厚T.G強化反射玻璃。三、W9為12mmT.G 強化清玻
    璃，W10、W11為10mm 強化反射玻璃。四、CW1、CW2 為12mm
    厚T.G強化清玻璃，CW3為8mm厚T.G強化玻璃。」等語。
  (三)被上訴人於85年5月17日再以（85）中工中台發字第D0717號
    函申請解決玻璃規格型式與合約有衝突之問題，經羅興華建
    築師事務所於85年5月21日以系爭122號函說明欄記載：「…
    二、W4、W5、W12 玻璃部分據來函指稱規格型式與原合約有
    衝突，經查門窗表有關本工程玻璃部分已註明一律為強化處
    理，門窗立視圖雖註明為8MM 普通反射玻璃，仍請依工程協
    調會討論事項結論，修正為8MM 強化反射玻璃…五、本項疑
    義請依前項說明段(二)方式辦理，修正為10MM強化反射玻璃…
    」等語。
  (四)上訴人於85年5 月30日以85年力字第0503號函致被上訴人中
    台施工所，請求辦理追加合約（其中追加鋁板界面及門窗等
    共2,018,833元，追減鋁窗283,675元，玻璃變更部分應追加
    2,262,600元，合計應追加3,997,808元）。
  (五)被上訴人嗣於85年6月11日以（85）中工中台發字第D0981號
    函上訴人，主旨謂：「函轉系爭122號函文 ，有關玻璃型式
    ，請依指示辦理，請查照。」等語，上訴人在未訂追加合約
    前仍依指示繼續施工，並已完成工程。
  (六)兩造另於85年8 月13日訂立「鋁門窗採購追加（材料部分）
    」之工程合約書（合約編號：83AM830271，本次變更增加金
    額1,278,875元 ，變更後總價13,978,875元），僅就原來窗
    型之數量及金額作追加，就玻璃部分，並未列入。
  (七)上訴人於85年8 月20日以85年力字第0801號函致被上訴人，
    請求就系爭新建工程之鋁門窗玻璃之規格部分，請辦理變更
    及追加合約價格以利工程進行，應追加金額為2,807,348 元
    ，被上訴人則未同意辦理。
  (八)系爭工程經被上訴人86年3月26日（86）中工中台發字第D04
    37號函准予展延至86年2月20日止完成，並於86年7 月7日完
    成複驗，以給付原約定之工程款完畢。
  (九)上訴人於88年6 月23日以力字第0602號函致被上訴人中台
    施工所，主旨謂：「為電信局台中綜合大樓工程鋁門窗工程
    有關玻璃規格變更追加金額2,243,970 元，貴公司一直未見
    處理，因該工程驗收已近2 年，故請儘速支付，以利結案，
    敬請查照。」等語，被上訴人中台工務所於88年7月8日以（
    88）中工中台發字第D0 -1100號函知上訴人，主旨謂：「有
    關貴公司承攬本所『台中綜合大樓新建工程鋁門窗採購合約
    』，對於鋁窗玻璃規格變更，衍生追加工程款案，詳如說明
    ，請查照。」說明：「『台中綜合大樓新建工程』目前仍與
    業主進行訴訟中，待訴訟結果確定後，本所再知會貴公司商
    討如何處理款項問題。」等語。
  (十)上訴人於89年9 月19日再以力字第0901號函被上訴人，被
    上訴人仍於89年9 月28日以中工中台發字第D0-13 43號函
    知上訴人，重申前旨，並於說明：「本案目前仍與業主進行
    訴訟中，待訴訟結果確定後，再據以辦理貴公司追加工程款
    事宜。」等語，嗣上訴人於90年6 月13日再以力字第0603
    號函被上訴人，被上訴人仍於90年6 月22日以中工中台發
    字第D0-819號函知上訴人，重申前旨，並於說明：「本案因
    訴訟中仍有爭議，故仍俟訴訟完成後再據以辦理。」等語。
  (十一)兩造所訂立之訂購物料合約約定付款辦法：「本案無預付款
    ，材料進場安裝完成後，依材料實值95%計價 ，其餘5%為保
    留款，俟業主驗收合格後，除扣除合約總價1%為保固金外，
    其餘一次無息發還。」；而依鋁門窗採購追加工程（材料部
    分）合約之補充說明書第12條約定，保固期限為2年 ，若認
    兩造就系爭玻璃變更追加工程部分已達成合意時，則追加工
    程款付款方式仍適用上開付款辦法（本院卷(二)91頁反面）。
  (十二)兩造就系爭工程玻璃爭執部分為：
    (1)編號W4（型式e）：門窗圖說e註明使用之玻璃為「8M/M厚
    T.G.普通反射玻璃」 ；門窗表註明使用之玻璃為「8mm強化
    」；業主指示施作「8M/M厚T.G.強化反射玻璃」。(2)編號W5
   （型式f）：門窗圖說f註明使用之玻璃為 「8M/M厚T.G.普通
    反射玻璃 」；門窗表註明使用之玻璃為「8mm強化」；業主
    指示施作 「8M/M厚T.G.強化反射玻璃」。(3)編號W6（型式g
    ）：門窗圖說g註明使用之玻璃為 「8M/M厚T.G.普通反射玻
    璃」；門窗表註明使用之玻璃為「8mm強化」 ；業主指示施
    作「8M/M厚T.G.強化反射玻璃」 。(4)編號W9（型式o）：門
    窗圖說o註明使用之玻璃為「12M/M厚T.G.清強化玻璃」；門
    窗表註明使用之玻璃為「8mm強化」；業主指示施作「12M/M
    厚T.G.強化清玻璃」。(5)編號W10（型式j） ：門窗圖說j註
    明使用之玻璃為「10M/M厚T.G.強化反射玻璃」 ；門窗表註
    明使用之玻璃為「8mm強化」；業主指示施作「10M/M厚T.G.
    強化反射玻璃」。(6)編號W11（型式k） ：門窗圖說k註明使
    用之玻璃為「8M/M厚T.G.強化反射玻璃」；門窗表註明使用
    之玻璃為「8mm強化」；業主指示施作「10M/M厚T.G.強化反
    射玻璃」。(7)編號W12（型式e） ：門窗圖說e註明使用之玻
    璃為「8M/M厚T.G.普通反射玻璃」；門窗表註明使用之玻璃
    為「8mm強化 」；業主指示施作「8M/M厚T.G.強化反射玻璃
    」。
五、兩造爭執之事項：(一)系爭工程在玻璃方面是否有變更追加之
    情事？(二)如是，上訴人之99 %之追加工程款請求權是否已罹
    於時效？(三)上訴人主張依不當得利之法律關係，請求被上訴
    人給付追加工程款項，是否有理由？茲分述如下：
  (一)系爭工程在玻璃方面是否有變更追加之情事？
  (1)被上訴人抗辯：上訴人有依系爭工程合約所附之門窗圖說及
    門窗表規定施工之義務，而上訴人既未於投標時就合約有關
    玻璃之規格提出疑義，則有關系爭玻璃之規格為何，自應依
    伊及業主之解釋為準，本件純係合約解釋之問題，並無涉及
    變更追加之情形云云。
  (2)經查，依上訴人提出之業主所委託之羅興華建築師事務所於
    85年4 月針對上訴人有關玻璃種類疑義所發之華中管字第
    88號函內容記載：「一、D13、D14、D15 室內鋁固定窗部分
    為5MM\厚清玻璃。二、W4、W5、W6、W12為8M/M厚T.G『強化
    反射玻璃』。三、W9為12mmT.G強化清玻璃，W10、W11 為10
    mm『強化反射玻璃』。四、CW1、CW2為12mm厚T.G 強化清玻
    璃，CW3為8mm厚T.G 『強化玻璃』。」顯示普通強化玻璃、
    強化反射玻璃二者並不相同，故上開訂購物料合約書之附件
    「門窗表(一)、(二)」中，關於本工程玻璃部分係註明為「強化
    玻璃」，上開訂購物料合約書所附之「門窗圖說(三)、(四)」部
    分，有關門窗立視圖註明所使用之玻璃為「8M/M厚T.G 普通
    反射玻璃」等語，有該函文在卷可稽【南投地院卷第76頁】
    ，被上訴人認為與合約不符，而續與業主及建築師事務所召
    開工程協調會討論如何處理，並於85年5月17日以 (85)中工
    中台發字第 D0717號函申請解決玻璃規格型式與合約有衝突
    之問題，經羅興華建築師事務所於85年5月21日以系爭122號
    函說明欄記載：「…二、W4、W5、W12 玻璃部分據來函稱型
    式與合約有衝突，經查門窗表有關本工程玻璃部分已註明一
    律為強化處理，門窗立視圖雖註明為8M/M厚普通反射玻璃，
    仍請依工程協調會討論事項結論，修正為8M/M厚T.G 強化反
    射玻璃…五、本項疑義請依前項說明段(二)方式辦理，修正為
    10MM強化反射玻璃。…」等語，有該函文可參（南投地院卷
    第77頁）。無論系爭122 號函如何解釋，均得確定上開門窗
    表或門窗立視圖均未註明玻璃為強化反射玻璃，僅有可能是
    強化玻璃或普通反射玻璃，故羅興華建築師所謂「修正為強
    化反射玻璃」一語，應顯示被上訴人的確希望裝設強化反射
    玻璃，而復因普通強化玻璃、強化反射玻璃之不同，實際上
    玻璃規格確有變更之事實，故解釋上應認系爭122 號函中，
    羅興華建築師已同意玻璃規格變更為強化反射玻璃，應無疑
    義；再查被上訴人復於85年6月11日以中工中台發字第D09
    81號函通知上訴人，主旨為：函轉系爭122 號函文，有關玻
    璃型式，請依指示辦理，請查照」等語，亦有該函附卷可憑
    （南投地院卷第82頁），其所謂「有關玻璃型式，請依指示
    辦理」一詞，即通知上訴人應依羅興華建築師事務所於85年
    5月21日以系爭122號函之修正變更設計辦理，可見被上訴人
    已接受業主及建築師關於變更原來合約之玻璃規格與型式之
    要求，轉而要求上訴人依該指示辦理，故應認兩造間就玻璃
    規格已有變更追加之合意，已無疑義。
  (3)被上訴人又抗辯：伊既未於投標時就合約有關玻璃之規格提
    出疑義，則有關系爭玻璃之規格為何，自應依伊及業主之解
    釋為準云云。惟查：本件系爭玻璃之型式規格部分，已涉及
    原合約之修正變更設計，已如上述，非屬原合約之解釋問題
    ，故被上訴人此部分之抗辯，即屬無據。
  (4)被上訴人就其與業主中華電信股份有限公司間包含有關本件
    之訴訟，即台北地院88年度重訴字第459號及本院92 年重上
    字第525 號事件，被上訴人均係主張「系爭之本件之玻璃規
    格已有變更追加」，並經送請中華民國建築技術學會鑑定結
    果，亦認為玻璃規格已有變更追加，上開判決亦依此而認屬
    變更設計，就此部分判決被上訴人勝訴，有上開判決及上開
    建築技術學會鑑定書節本之影本在卷可稽（台北地院判決理
    由乙第五項第(三)款第10目、本院上開判決理由第六項第(二)第
    目，鑑定書外放）。是被上訴人此部分之抗辯自非可採。
  (二)上訴人請求99 %追加工程款之請求權，是否已罹於時效而不
    得請求？
  (1)按左列各款請求權，因2 年間不行使而消滅：…七、技師、
    承攬人之報酬及其墊款。八、商人、製造人、手工業人所供
    給之商品及產物之代價。又按消滅時效，自請求權可行使時
    起算。以不行為為目的之請求權，自為行為時起算。民法第
    127條第7款、第8款、第128條分別定有明文。
  (2)查系爭變更追加工程合約，係由上訴人負責供貨及安裝，核
    其性質應為買賣及承攬之混合性契約，自應適用民法第 127
    條第7款、第8款之2 年時效規定，上訴人雖以被上訴人向伊
    購料，依買賣法律關係，故應適用民法第125 條規定之15年
    時效云云，顯有誤會。
  (3)被上訴人抗辯系爭工程已於86年7月7日完成複驗，上訴人此
    時其請求權即可行使，然其遲至90年8 月8日始起訴，顯逾2
    年之時效期間等語。按時效應自可行使時起算，所謂請求權
    可行使時，乃指權利人得行使請求權之狀態而言。至於義務
    人實際上能否為給付，則非所問（最高法院63年台上第1855
    號判例參酌）。查本件系爭工程於86年7月7日經被上訴人驗
    收完成之事實，為兩造所不爭執，依兩造所訂立之訂購物料
    合約約定付款辦法：「本案無預付款，材料進場安裝完成後
    ，依材料實值95 %計價，其餘5%為保留款，俟業主驗收合格
    後，除扣除合約總價1%為保固金外，其餘一次無息發還」等
    語；鋁門窗採購追加工程（材料部分）合約之補充說明書第
    12條約定，保固期限為2年等約定。上訴人應自86年7 月7日
    起即有請求被上訴人給付99%之變更追加工程款即2,333,065
    元之權利，揆諸首開規定自88年7月7日應即已罹於時效。
  (4)上訴人雖又主張：被上訴人曾於87年2 月2日給付伊515,158
    元，及於89年2 月3日給付上訴人143,700元，可見其有承認
    系爭變更追加工程之事實云云，惟查：被上訴人於87年2月2
    日給付上訴人515,158元，係針對兩造於85年8月13日所簽訂
    之「鋁門窗採購追加（材料部分）」之工程款，與本件玻璃
    型式變更並無任何關連；另被上訴人於89年2月3日給付上訴
    人143,700 元，係返還主體工程之保固保證金，已據被上訴
    人陳明在卷，參以上訴人一再主張被上訴人拒付系爭變更追
    加工程款，可見上開2 筆款項與系爭玻璃變更追加工程無涉
    ，是上訴人此部分之主張，亦屬無據。
  (5)惟按請求權已經時效消滅，債務人仍為履行之給付者，不得
    以不知時效為理由，請求返還。其以契約承諾該債務者，亦
    同，民法第144條第2項定有明文。故時效完成後，債務人如
    知其債務已罹於時效，而仍以契約承諾該債務時，則可認為
    有時效抗辯權之拋棄。債務人縱不知該請求權時效已完成，
    然既經以契約承諾其債務，即仍有無因的債務承認之意思，
    自亦不得以不知時效為由，拒絕履行該契約。再者，時效完
    成後，債務人僅取得拒絕給付之抗辯權，債權人之債權並不
    因而消滅，是否行使時效抗辯權，乃債務人之權利，得由債
    務人自由處分。而行使權利，履行義務，應依誠實及信用方
    法，民法第148條第2項定有明文。債務人行使時效抗辯權，
    違反誠信原則者，即為權利之不法行使，應予禁止。又債務
    人於債權人起訴前，與債權人協議拋棄時效抗辯權惟保留其
    餘抗辯權，既為其處分權所得支配範圍，自有拘束兩造及法
    院之效力。如債務人違反其協議，於訴訟上仍為時效完成之
    抗辯者，即難謂非違反誠信原則。又解釋意思表示，應探求
    當事人真意，不得拘泥於所用之辭句，民法第98條亦有明定
    。
  (6)查系爭工程於86年7月7日經被上訴人完成驗收，依約上訴人
    自該日起即得請求被上訴人給付系爭變更追加工程款，則上
    訴人遲至90年8月8日始提起本件訴訟，固逾民法第127 條第
    7款、第8款之2年時效期間。惟上訴人於時效屆至前之88年6
    月23 日致函被上訴人請求付款（南投院卷106頁），被上訴
    人於同年7月8日函覆上訴人待其與中區電信局之訴訟確定後
    ，再知會上訴人商討如何處理款項問題（南投院卷108 頁）
    。上訴人繼於89年9月19日、90年6月13日再函請被上訴人付
    款，被上訴人復分別於89年9月28日、90年6月22日均函覆上
    訴人重申前旨（南投院卷109、110頁）。上訴人連續數次函
    請被上訴人付款，被上訴人均函覆「待其與中區電信局之訴
    訟確定後，再知會上訴人商討如何處理款項問題」，被上訴
    人就上訴人對於系爭變更追加有工程款項一節，並不否認上
    訴人有請求權存在，僅謂待另案訴訟結果再行商討處理。是
    依前述雙方來往之函件觀之，被上訴人於上訴人就系爭變更
    追加工程款於88年7月7日已罹於時效後，顯然承認上訴人對
    被上訴人仍有請求權。是則被上訴人顯有為時效抗辯權拋棄
    之意。再者，本件上訴人於其請求權罹於時效前，屢次函請
    被上訴人系爭變更追加有工程款，而被上訴人一再函覆稱：
    「待其與中區電信局之訴訟確定後，再知會上訴人商討如何
    處理款項問題」，而被上訴人之前開覆函均在88年7月7日上
    訴人之請求權已罹於時效之後，顯於時效完成後，又，債務
    人即被上訴人為國內工程界知名之公司，其法務人員不少，
    經歷之訴訟無數，自知其債務已罹於時效，而仍以仍於雙方
    之來往函件中為上開之表示，自應認已以契約承諾該債務，
    而可認為有時效抗辯權之拋棄之意，僅就其金額究係多少尚
    有爭議而已。債務人即被上訴人縱不知該請求權時效已完成
    ，然既經以契約承諾其債務，即仍有無因的債務承認之意思
    ，自亦不得以不知時效為由，拒絕履行該契約。於上訴人提
    起訴訟請求上開工程款時，被上訴人提出時效抗辯，其行為
    要與誠信原則有違，而不可採。
六、上訴人備位聲明依不當得利之法律關係，請求被上訴人給付
    99 %之系爭變更追加工程款部分，查上訴人之先位聲明既屬
    有理，則備位聲明部分自無庸論述。
七、綜上所述，上訴人依系爭變更追加工程合約之約定，先位請
    求被上訴人應給付99%之系爭變更追加工程款即2,333,065元
    及其中2,238,800元部分，自驗收之86年7 月7日起，另保留
    款4%即94,265元部分，自86年9 月15日起均至清償日止，按
    年息5%計算之利息，即屬有據，應予准許。原審就上開應准
    許部分，為上訴人敗訴之判決，尚有未洽，上訴意旨指摘原
    判決此部分不當，求予廢棄改判，為有理由，爰將原判決此
    部分廢棄改判如主文第2 項所示。又上訴人勝訴部分，兩造
    分別陳明願供擔保為准、免假執行之宣告，經核於法並無不
    合，爰分別酌定相當擔保金額准許之
八、本件事證已臻明確，兩造其餘攻擊、防禦方法及未經援用之
    證據，經本院審酌後認對判決結果不生影響，爰不一一論列
    ，附此敘明。
九、據上論結，本件上訴為有理由，依民事訴訟法第450條、第
    78條、第463條、第390條第2項、第392條第2項，判決如主
    文。
中    華    民    國    97    年    2     月    27    日
                    民事第二庭
                        審判長法  官  吳謙仁
                              法  官  李瓊蔭
                              法  官  蘇瑞華
正本係照原本作成。
如不服本判決，應於收受送達後20日內向本院提出上訴書狀，其
未表明上訴理由者，應於提出上訴後20日內向本院補提理由書狀
（均須按他造當事人之人數附繕本）上訴時應提出委任律師或具
有律師資格之人之委任狀；委任有律師資格者，另應附具律師資
格證書及釋明委任人與受任人有民事訴訟法第466條之1第1項但
書或第2項（詳附註）所定關係之釋明文書影。
中    華    民    國    97    年    2     月    27    日
                              書記官  高澄純
附註：
民事訴訟法第466條之1（第1項、第2項）：
對於第二審判決上訴，上訴人應委任律師為訴訟代理人。但上訴
人或其他法定代理人具有律師資格者，不在此限。
上訴人之配偶、三親等內之血親、二親等內之姻親，或上訴人為
法人、中央或地方機關時，其所屬專任人員具有律師資格並經法
院認為適當者，亦得為第三審訴訟代理人。


司法院資訊處製作；財團法人民間司法改革基金會備份。
